【裁判字號】    98,訴,284
【裁判日期】    981116
【裁判案由】    請求塗銷所有權移轉登記等
【裁判全文】
臺灣基隆地方法院民事判決               98年度訴字第284號
原      告  台新國際商業銀行股份有限公司
法定代理人  乙○○
訴訟代理人  丙○○
            甲○○
被      告  戊○○
                    （
被      告  丁○○
                    （
上列當事人間請求塗銷所有權移轉登記等事件，本院於中華民國
98年11月２日辯論終結，茲判決如下：
    主  文
原告之訴駁回。
訴訟費用由原告負擔。
    事實及理由
一、本件被告２人均未於言詞辯論期日到場，惟均無民事訴訟法
    第0386條所列之各種情形，爰准原告聲請，由其一造辯論而
    為判決，先予敘明。
二、原告起訴主張：(一)被告戊○○於民國（下同）91年３月間
    向其申領現金卡乙張使用，本應依約繳款，惟被告自95年３
    月12日起即未依約繳款，至98年７月３日止共積欠其新臺幣
    （下同）654,134.元（內含本金393,472.元及利息260,662.
    元）。又被告戊○○於95年４月７日將其所有坐落基隆市○
    ○區○○段第1507地號土地，應有部分５分之１，及其上建
    號第3994號之建物，即基隆市○○區○○路0207號４樓之房
    屋，權利範圍為全部（下稱系爭房地），移轉予其配偶（實
    為前配偶，下同）即被告丁○○。(二)查被告戊○○自95年
    ３月12日起即開始逾期繳款，而於95年４月７日即將其所有
    之系爭房屋移轉予其配偶即被告丁○○，故原告合理懷疑被
    告顯有脫產之嫌。此由系爭房地已設有抵押權，而買賣之後
    ，其抵押權並無塗銷，債務人亦未變更，顯不符合一般交易
    慣例；且移轉系爭房地之時間，又在被告戊○○發生逾期未
    清償之緊密時點上，顯係以買賣之名行脫產之實，足證被告
    間移轉系爭房地之行為，乃係「通謀虛偽意思表示」，目的
    在逃避債權人之追償，依民法第87條第１項之規定，其法律
    行為（指買賣系爭房地之債權行為及移轉系爭房地所有權之
    物權行為）應屬無效，系爭房地依法仍為被告戊○○所有；
    依民法第0767條之規定，被告戊○○得請求被告丁○○塗銷
    系爭房地所有權之移轉登記；詎被告戊○○卻怠於行使其權
    利，原告為保全債權，自得依民法第0242條之規定，以債權
    人之地位，代位被告戊○○行使此項權利等情，為此提起本
    件訴訟，請求判決確認被告間就系爭房地之買賣關係不存在
    ；被告丁○○並應將系爭房地所有權之移轉登記予以塗銷，
    回復為被告戊○○所有（先位聲明）。(三)次按「債務人所
    為之有償行為，於行為時明知有害於債權人之權利者，以受
    益人於受益時亦知其情事者為限，債權人得聲請法院撤銷之
    。」民法第0244條第２項亦定有明文。查被告戊○○將系爭
    房地移轉予其配偶即被告丁○○時，尚積欠原告424,735.元
    未清償，渠將僅有之系爭房地移轉予被告丁○○，應明知係
    有害於原告之債權；而被告戊○○於負債期間應曾求助於家
    人，被告丁○○為被告戊○○之妻，對於被告戊○○之財務
    狀況，應無不知情之理；且兩人仍居住於系爭房屋中，抵押
    債務人仍登記為被告戊○○，移轉時點又在被告戊○○債務
    逾期、履行困難之後，由此有違一般交易慣例之事實，亦可
    窺知買受人並無所有之意思，其移轉系爭房地，顯乃意圖脫
    產，以避免遭債權人強制執行，難謂被告兩人無脫產之惡意
    。被告戊○○將其所有之系爭房地，以買賣之名義，移轉登
    記為其配偶即被告丁○○所有，顯為有害債權之行為，依上
    開規定，原告自得行使撤銷權等情，為此依民法第0244條第
    ２項之規定，提起本件訴訟，請求判決被告２人間就系爭房
    地所為之買賣行為及所有權移轉行為應予撤銷；被告丁○○
    並應將系爭房地所有權之移轉登記予以塗銷，回復為被告戊
    ○○所有（備位聲明）。(四)再按「債務人所為之無償行為
    ，有害及債權者，債權人得聲請法院撤銷之。」民法第0244
    條第１項復有明文規定。本件被告丁○○縱使抗辯：被告戊
    ○○將系爭房地移轉為伊所有，伊並非惡意（意指被告丁○
    ○並非於受益時亦明知：被告戊○○將系爭房地移轉為伊所
    有，係有害於原告之權利），惟被告戊○○將系爭房地移轉
    為被告丁○○所有，實係被告等以買賣之名義而達成贈與目
    的之行為，依民法第87條第２項之規定，應認為係「贈與」
    之行為；被告間之贈與行為，目的係在妨害原告債權之行使
    ，自係有害於原告之債權，依上開規定，原告亦得行使撤銷
    權等情，為此併依民法第0244條第１項之規定，為請求判決
    被告２人間就系爭房地所為之買賣行為及所有權移轉行為應
    予撤銷以及被告丁○○應將系爭房地所有權之移轉登記予以
    塗銷，回復為被告戊○○所有（被位聲明）之請求基礎。
三、被告２人均經本院合法通知，未於言詞辯論期日到場，亦未
    提出書狀為任何聲明或陳述。
四、查原告主張：被告戊○○為避免遭債權人追償，竟與其前配
    偶即被告丁○○通謀，於95年４月７日將其所有之系爭房地
    移轉予被告丁○○，依民法第87條第１項之規定，其法律行
    為（指買賣系爭房地之債權行為及移轉系爭房地所有權之物
    權行為）應屬無效等事實，業據其提出「台新國際商業銀行
    信用貸款約定書」（影本附卷，原本發還）、電腦列印之帳
    單及系爭房地之登記謄本各１件為證；就被告戊○○確有積
    欠原告金錢及被告戊○○確有於95年４月７日將系爭房屋移
    轉予被告丁○○部分之事實，經核與其所述相符，原告此部
    分之主張固堪信為真實；惟就被告戊○○將其所有之系爭房
    屋移轉予被告丁○○，係被告戊○○為避免遭債權人追償而
    與被告丁○○通謀所為部分之事實，則未舉證以實其說（僅
    謂「……此由系爭房地已設有抵押權，而買賣之後，其抵押
    權並無塗銷，債務人亦未變更，顯不符合一般交易慣例；且
    移轉系爭房地之時間，又在被告戊○○發生逾期未清償之緊
    密時點上……」等語，推論被告「顯係以買賣之名行脫產之
    實，足證被告間移轉系爭房地之行為，乃係『通謀虛偽意思
    表示』，目的在逃避債權人之追償……」之事實），參以被
    告兩人已於95年３月27日離婚（此有被告兩人之戶籍謄本在
    卷可稽），為處理離婚後之夫妻財產，而由被告戊○○將系
    爭房屋移轉予被告丁○○，並無不合交易慣例之處等情，原
    告此部分之主張尚難信為真實。原告既不能證明被告間移轉
    系爭房地所有權係被告兩人通謀所為，自不能認為被告兩人
    間買賣系爭房地之債權行為及移轉系爭房地所有權之物權行
    為係屬無效；從而原告以之為由，訴請確認「被告間就系爭
    房地之買賣關係不存在」，並以被告兩人間買賣系爭房地之
    債權行為及移轉系爭房地所有權之物權行為係無效，系爭房
    地依法仍為被告戊○○所有，而依民法第0767條之規定，被
    告戊○○得請求被告丁○○塗銷系爭房地所有權之移轉登記
    ，被告戊○○卻怠於行使其權利等情為由，依民法第0242條
    之規定，代位被告戊○○訴請判命被告丁○○應將系爭房地
    所有權之移轉登記予以塗銷，回復為被告戊○○所有（先位
    聲明），自無依據，應不准許。
五、次查原告主張：被告戊○○將其所有之系爭房屋移轉予被告
    丁○○時，應明知係有害於原告之債權，被告丁○○亦知其
    情事，被告所為合於民法第0244條第２項規定之要件，故依
    民法第0244條第２項之規定，訴請判決「被告２人間就系爭
    房地所為之買賣行為及所有權移轉行為應予撤銷；被告丁○
    ○並應將系爭房地所有權之移轉登記予以塗銷，回復為被告
    戊○○所有」（備位聲明）等事實，就被告戊○○將其所有
    之系爭房屋移轉予被告丁○○時，應明知係有害於原告之債
    權，被告丁○○亦知其情事部分之事實，亦未舉證以實其說
    （僅謂「……被告戊○○將系爭房地移轉予其配偶即被告丁
    ○○時，尚積欠原告424,735.元未清償，渠將僅有之系爭房
    地移轉予被告丁○○，應明知係有害於原告之債權；而被告
    戊○○於負債期間應曾求助於家人，被告丁○○為被告戊○
    ○之妻，對於被告戊○○之財務狀況，應無不知情之理；且
    兩人仍居住於系爭房屋中，抵押債務人仍登記為被告戊○○
    ，移轉時點又在被告戊○○債務逾期、履行困難之後，由此
    有違一般交易慣例之事實，亦可窺知買受人並無所有之意思
    ，其移轉系爭房地，顯乃意圖脫產，以避免遭債權人強制執
    行，難謂被告兩人無脫產之惡意」等語，推論「被告戊○○
    將其所有之系爭房地，以買賣之名義，移轉登記為其配偶即
    被告丁○○所有，顯為有害債權之行為」之事實），參以被
    告兩人已於95年３月27日離婚（此有被告兩人之戶籍謄本在
    卷可稽），為處理離婚後夫妻財產，而由被告戊○○將系爭
    房屋移轉予被告丁○○，並無不合交易慣例之處等情，已如
    上述，原告此部分之主張亦難信為真實。原告既不能證明被
    告間移轉系爭房地所有權係被告戊○○所為合於民法第0244
    條第２項規定之詐害債權行為，從而原告以之為由，訴請判
    決「被告２人間就系爭房地所為之買賣行為及所有權移轉行
    為應予撤銷；被告丁○○並應將系爭房地所有權之移轉登記
    予以塗銷，回復為被告戊○○所有」（備位聲明），亦無依
    據，而應不准許。
六、末查原告主張：本件被告丁○○縱使抗辯：被告戊○○將系
    爭房地移轉為伊所有，伊並非惡意（意指被告丁○○並非於
    受益時亦明知被告戊○○將系爭房地移轉為伊所有，係有害
    於原告之權利），惟被告戊○○將系爭房地移轉為被告丁○
    ○所有，實係被告等以買賣之名義而達成贈與目的之行為，
    依民法第87條第２項之規定，應認為係「贈與」之行為；被
    告間之贈與行為，目的係在妨害原告債權之行使，自係有害
    於原告之債權，依民法第0244條第１項之規定，原告亦得行
    使撤銷權等事實，經查：原告根本不能證明被告間移轉系爭
    房地所有權係被告戊○○所為合於民法第0244條第２項規定
    之詐害債權行為，已如上述，且被告丁○○亦始終未到場，
    亦未提出書狀抗辯：被告戊○○將系爭房地移轉為伊所有，
    伊並非惡意，原告胡亂以之為訴請判決被告２人間就系爭房
    地所為之買賣行為及所有權移轉行為應予撤銷及被告丁○○
    應將系爭房地所有權之移轉登記予以塗銷，回復為被告戊○
    ○所有（被位聲明）之請求基礎，亦無依據，亦應不准許。
七、綜上所述，原告先位之訴或備位之訴均無理由，均應不准許
    。又原告為國內規模大型之商業銀行，有充分之能力對往來
    之客戶做詳細之徵信；於客戶逾期付款時，並有能力即時追
    償；實不應於客戶逾期付款多年後，始胡亂主張客戶有「通
    謀虛偽意思表示」或「脫產」之「詐害債權之行為」，訴請
    法院判決確認或撤銷，浪費有限之司法資源，請原告參考改
    進，併予敘明。
八、據上論結，本件原告之訴為無理由，依民事訴訟法第0385條
    第１項前段、第78條，判決如主文。
中    華    民    國    98    年    11    月    16    日
                  民事庭法      官  林金發
以上正本係照原本作成。
如不服本判決，應於本判決送達後20日內向本院提出上訴狀（並
附繕本）及繳納上訴裁判費，上訴於臺灣高等法院。
中    華    民    國    98    年    11    月    16    日
                        法院書記官  莊國南


司法院資訊處製作；財團法人民間司法改革基金會備份。
